臺灣屏東地方法院民事判決　　　　　　　 96年度家簡字第1號
原　　　告　甲○○
訴訟代理人　徐建光律師
複代理人　　陳炳彰律師
被　　　告　乙○○
被　　　告　丙○○
上列當事人間請求回復繼承權事件，本院於96年2 月1 日言詞辯
論終結，判決如下：
    主  文
被告就坐落屏東縣獅子鄉○○段188 地號土地應有部分2 分之1
，及位於其上建號15號即門牌號碼屏東縣獅子鄉草埔村草埔一巷
3 號2 層樓之房屋所有權全部，所為買賣之債權行為及於屏東縣
枋寮地政事務所民國92年12月8 日以買賣為原因之所有權移轉之
物權行為應予撤銷。
被告乙○○應將坐落屏東縣獅子鄉○○段188 地號土地應有部分
2 分之1 ，及位於其上建號15號即門牌號碼屏東縣獅子鄉草埔村
草埔一巷3 號2 層樓之房屋所有權全部，於屏東縣枋寮地政事務
所92年12月8 日以買賣為原因之所有權移轉登記塗銷。
被告丙○○應將坐落屏東縣獅子鄉○○段188 地號土地應有部分
2 分之1 ，及位於其上建號15號即門牌號碼屏東縣獅子鄉草埔村
草埔一巷3 號2 層樓之房屋所有權全部，於屏東縣枋寮地政事務
所92年枋登字第063980號，於92年11月19日以繼承為原因所為所
有權移轉登記予以塗銷。
訴訟費用由被告共同負擔。
    事實及理由
一、原告起訴主張：(一)原告於民國80年間與被告丙○○之母親即
    第三人王蔡碧玉結婚，當時經原告父母方建明、方沈秀枝與
    女方母親蔡英月主持婚禮，並由當時之草埔村村長江春林證
    婚，並宴請親友，有當時結婚所拍照片為證，當時並未辦理
    結婚登記。原告與王蔡碧玉共居生活十餘年，結婚之事均為
    眾親友及村民知悉，原告與王蔡碧玉之婚姻已舉行公開儀式
    ，雖未登記仍屬合法有效。嗣王蔡碧玉不幸於92年7 月20日
    死亡，原告為其配偶，對王蔡碧玉之遺產依法有繼承權。
  (二)嗣原告於95年6 月25日突接獲王蔡碧玉之胞妹即被告乙○○
    以95年6 月24日中壢內壢郵局第885 號存證信函，稱說原告
    所居住之屏東縣獅子鄉草埔村草埔一巷3 號1 、2 樓之房屋
    及所坐落土地為其所有，並限原告於95年12月31日以前搬離
    ，原告至此始發現坐落屏東縣獅子鄉○○段188 地號土地應
    有部分2 分之1 （以下簡稱系爭土地），及位於其上建號15
    號即門牌號碼屏東縣獅子鄉草埔村草埔一巷3 號1 、2 樓之
    房屋（以下簡稱系爭建物），原為王蔡碧玉所有，嗣經被告
    丙○○於92年11月19日擅以繼承登記為原因變更為其所有後
    ，隨即於同年月24日出賣予被告乙○○，並於同年12月8日
    辦妥所有權移轉登記，原告始知其因配偶身分而取得系爭土
    地與系爭建物之繼承權已遭受侵害。
  (三)被告丙○○明知原告為王蔡碧玉之配偶，就王蔡碧玉之遺產
    ，於繼承開始時，為原告與被告丙○○公同共有，被告丙○
    ○未經原告之同意以及同意遺產分割前，逕為處分王蔡碧玉
    之遺產辦理繼承登記，不僅侵害原告繼承之權利，依法仍為
    無效，又繼承權被侵害者，被害人得請求回復之，民法第11
    46條第1 項定有明文，被告丙○○所為繼承登記既為無效，
    且其行為侵害原告之繼承權，原告自得以因繼承而取得所有
    權為由，向自命為繼承人之人即被告丙○○，並轉得財產之
    人即被告乙○○請求返還，亦為民法第1146條所稱繼承回復
    請求權，故原告自得訴請被告丙○○塗銷繼承登記暨被告乙
    ○○塗銷買賣所有權登記，回復原告與丙○○公同共有之狀
    態。
  (四)再按表意人與相對人通謀虛偽意思表示者，其意思表示無效
    。被告丙○○為王蔡碧玉之子，被告乙○○為王蔡碧玉之同
    胞姊妹，該2 人與王蔡碧玉素有往來，明知原告為王蔡碧玉
    之配偶，就王蔡碧玉上述遺產享有繼承權，詎被告2 人基於
    侵害原告繼承權之意思，以及增加回復繼承權之困難與複雜
    性，於92年11月24日以系爭土地系爭建物為買賣標的通謀虛
    偽意思表示成立買賣關係，再於同年12月8 日辦理所有權移
    轉登記，嗣經過2 年餘始通知原告搬離系爭建物，倘意思表
    示為真實，何以竟遲至2 年餘始要求原告搬遷，顯見通謀成
    立之買賣關係，依法應為無效，原告依民法第87條規定訴請
    被告塗銷以買賣為原因之所有權移轉登記。故先位聲明求為
    ：
  (1)被告乙○○應將坐落屏東縣獅子鄉○○段188 地號土地應有
    部分2 分之1 ，及位於其上建號15號即門牌號碼屏東縣獅子
    鄉草埔村草埔一巷3 號2 層樓之房屋所有權全部，於屏東縣
    枋寮地政事務所92年12月8 日以買賣為原因之所有權移轉登
    記塗銷。
  (2)被告丙○○應將坐落屏東縣獅子鄉○○段188 地號土地應有
    部分2 分之1 ，及位於其上建號15號即門牌號碼屏東縣獅子
    鄉草埔村草埔一巷3 號2 層樓之房屋所有權全部，於屏東縣
    枋寮地政事務所92年枋登字第063980號，於92年11月19日以
    繼承為原因所為所有權移轉登記予以塗銷。
  (五)退而言之，倘被告間所為買賣移轉登記屬實，然被告2 人明
    知原告對王蔡碧玉之上述遺產享有繼承權，被告明知而逕為
    繼承登記，有害於原告之繼承權，被告2 人仍應將上開遺產
    以買賣為原因辦理所有權移轉登記，原告得依據民法第244
    條第2 項、第4 項規定，訴請撤銷後，並被告乙○○塗銷買
    賣所有權移轉登記之回復原狀。故依據民法第244 條第2、4
    項規定而為請求等語，故備位聲明求為：
  (1)被告就坐落屏東縣獅子鄉○○段188 地號土地應有部分2分
    之1 ，及位於其上建號15號即門牌號碼屏東縣獅子鄉草埔村
    草埔一巷3 號2 層樓之房屋所有權全部，所為買賣之債權行
    為及於屏東縣枋寮地政事務所92年12月8 日以買賣為原因之
    所有權移轉之物權行為應予撤銷。
  (2)被告乙○○應將坐落屏東縣獅子鄉○○段188 地號土地應有
    部分2 分之1 ，及位於其上建號15號即門牌號碼屏東縣獅子
    鄉草埔村草埔一巷3 號2 層樓之房屋所有權全部，於屏東縣
    枋寮地政事務所92年12月8 日以買賣為原因之所有權移轉登
    記塗銷。
  (3)被告丙○○應將坐落屏東縣獅子鄉○○段188 地號土地應有
    部分2 分之1 ，及位於其上建號15號即門牌號碼屏東縣獅子
    鄉草埔村草埔一巷3 號2 層樓之房屋所有權全部，於屏東縣
    枋寮地政事務所92年枋登字第063980號，於92年11 月19 日
    以繼承為原因所為所有權移轉登記予以塗銷。
二、(一)被告丙○○則以：被繼承人王蔡碧玉為其母親，因當初母
    親欲與原告結婚之時，其與被告乙○○均不贊同，故未參加
    婚禮，而本件系爭土地與系爭建物為父母親所建築，父親過
    世後登記給母親，原告婚後才搬進來同住，母親原在系爭建
    物開辦郵局代辦所之業務，婚後均交給原告經營，原告從中
    也得到許多收益，之後母親過世原告亦未將代辦所營業交還
    ，而母親過世前的生活費用主要來自父親生前遺下的退休俸
    維生，原告並無工作，亦無財產，完全都是由母親負擔家計
    ，母親過世前生病還擔心會有遺產繼承紛爭，而母親生前積
    欠阿姨即被告乙○○金錢，後來為了還債而登記給乙○○抵
    償債務，而系爭建物會移轉過戶是因為當初其積欠信用卡債
    新台幣（下同）50餘萬元，後來其身分證遺失遭冒用開設公
    司，及票據背書轉讓之民事紛爭，該冒用公司又積欠50 萬
    元之稅款，因擔心系爭建物被查封，才將之移轉登記給被告
    乙○○，也算清償之前積欠乙○○之擋土牆費用之債務，這
    件事也曾轉告其他母親的姊妹，親友均知悉，並無通謀假買
    賣等語置辯。故聲明求為：原告之訴駁回。
  (二)被告乙○○則以：系爭建物當初為被告丙○○父親所有，因
    父母尚在時，依原住民習俗不能移轉所有人名義，妹妹王蔡
    碧玉與妹夫即丙○○之父親曾陸續向伊借錢，總共積欠擋土
    牆費用20萬元、裝潢費用15萬元，因大家感情好僅口頭約定
    ，後來被告丙○○在外積欠卡債，金額多少其不甚清楚，妹
    妹乃向伊開口借錢替丙○○清償債務，週轉金總額較清楚的
    為35萬元，其餘借款則不清楚，陸陸續續借了3 年，因其等
    均住在台北，知道王蔡碧玉要再結婚，但因不贊成他們結婚
    所以並未參加婚禮，後來知悉他們住在一起，因為妹妹向其
    借錢，在丙○○繼承之時，就以系爭建物抵償債務，蓋房屋
    借錢的事原告並不知悉，被告丙○○是將房屋抵押而過戶移
    轉，其不清楚二者有何不同，認為是相同之意思，系爭建物
    其並不打算賣掉，因為實際欠款金額多少、房屋價值多少均
    不清楚，才會以系爭建物抵償，目前因為其子罹患肝病，台
    北無房屋可住，兒子生病需照護，才會向原告要回房屋，同
    意與原告共同居住，但不同意移轉返還原告，原告之訴為無
    理由等語置辯。故聲明求為：原告之訴駁回。
三、原告主張前揭之事實，已據提出結婚照片、戶籍謄本、中壢
    內壢郵局95年6 月24日第885 號存證信函、屏東縣枋寮地政
    事務所異動索引、土地登記第二類謄本、建物登記第二類謄
    本等件，並聲請本院調閱被告丙○○於92年11月19日辦理繼
    承登記相關文件、被告乙○○於92年12月8 日辦理系爭土地
    與建物所有權移轉登記提出之相關文件資料為證，被告則以
    前詞置辯。是本件首應探究者為原告與被告之母親王蔡碧玉
    婚姻是否合法有效？進而再探究原告對系爭土地及建物，究
    否享有繼承權利而得為本件之主張？茲分別敘述如下：
  (一)按關於結婚之形式要件，民法第982 條明文規定，結婚，應
    有公開儀式及二人以上之證人。經依戶籍法為結婚之登記者
    ，推定其已結婚。因我國關於結婚採儀式婚主義，故縱未經
    辦理戶籍登記，婚姻仍屬有效。經查原告主張其與被繼承人
    王蔡碧玉間婚姻為有效之事實，亦據其提出結婚照片為證，
    且經證人即原告之兄方文生到庭證述：「原告有跟蔡碧玉在
    八十年結婚，婚禮舉行地點在我家裡屏東市草埔七巷16號，
    婚後他們住蔡碧玉家裡。婚禮宴客的錢是原告出的，我幫忙
    處理宴客事宜。我位於照片上前排右邊第二個（提示照片上
    命證人指認自己為何人）。當時女方的兒子不在，婚後出殯
    才看到人，他應該知道媽媽結婚的事，結婚是八十年間的事
    ，當時蔡碧玉的兒子還很小。當時娘家親人還有大姊，妹妹
    及乙○○有沒有參加不知道。他們有沒有去結婚登記我不知
    道。辦喪禮的時候我也在場，我認識蔡碧玉的兒子，我弟弟
    也在場，蔡碧玉的兒子是否知道我弟弟就是他繼父這點我不
    清楚。」等語在卷，有本院95年11月2 日言詞辯論筆錄在卷
    可稽（見本院卷第51頁），被告對原告結婚照片上有其等親
    人參加，包括外公外婆均有參加等事並無爭執，但因未贊同
    原告與王蔡碧玉結婚而未參加等詞置辯，是原告主張其與王
    蔡碧玉確有舉行結婚儀式，婚姻已生效力等詞為可採，被告
    之抗辯不足以影響其等結婚之效力，合先說明。
  (二)次查，原告主張王蔡碧玉已於92年7 月30日死亡，遺產包括
    系爭土地與系爭建物，其與被告丙○○應同為王蔡碧玉之合
    法繼承人等情，亦據其提出戶籍謄本、屏東縣枋寮地政事務
    所異動索引、土地登記謄本、建物登記謄本等件為證，而承
    上述說明，原告既為王蔡碧玉之合法配偶，於王蔡碧玉死亡
    之時婚姻關係尚合法存續，其主張為王蔡碧玉之合法繼承人
    自屬有據。
  (三)再按財產權因繼承而取得者，係基於法律之規定，繼承一經
    開始，被繼承人財產上之一切權利義務，即為繼承人所承受
    ，而毋須為繼承之意思表示，故自命為繼承人而行使遺產上
    權利之人，必須於繼承開始時，即已有此事實之存在，方得
    謂之繼承權被侵害，若於繼承開始後，始發生此事實，則其
    侵害者，為繼承人已取得之權利，而非侵害繼承權，自無民
    法第一千一百四十六條之適用，最高法院53年台上字第592
    號判例可供參考。本件原告主張被告丙○○有違反民法第11
    46條規定，應適用該規定訴請回復原狀，惟被告丙○○系繼
    承開始後始將系爭建物與系爭土地逕為其所有之繼承登記，
    並非繼承開始前已為之，核與上述說明侵害繼承權尚屬有間
    ，其所涉乃有無侵害原告已因繼承而得土地與建物之權利，
    故依該規定請求回復原狀於法不合，此部分主張於法無據，
    應予駁回。
四、本件進而應究明者，為被告間所為買賣契約及移轉行為有無
    通謀虛偽意思表示或詐害債權之行為？而按表意人與相對人
    通謀而為虛偽意思表示者，其意思表示無效。但不得以其無
    效對抗善意第三人。民法第87條第1 項定有明文。次按民法
    第八十七條之通謀虛偽表示，指表意人與相對人相互明知為
    非真意之表示而言，故表意人之相對人不僅須知表意人非真
    意，並須就表意人非真意之表示相與為非真意之合意，始為
    相當，最高法院著有51年台上字第215 號判例可資參照。
五、據查，被告丙○○於95年11月23 日 審理中自承：因為當初
    伊積欠信用卡債務約5 、60萬元，也向其母親王蔡碧玉週轉
    過，之後因身分證遺失被冒用開設公司行號，有張支票面額
    壹佰萬元由其背書轉讓，國稅局先前通知該公司積欠稅款50
    萬元，因害怕無力負擔，又怕財產被查封，故才將房屋過戶
    給阿姨，也算是清償部分之前欠阿姨的擋土牆的錢。擋土牆
    的錢原先是別人幫忙的，但後來還是要還，所以才向阿姨借
    來還等語，另被告乙○○於審理中亦自承：原住民習俗父母
    健在不能辦理過戶，房子是被告丙○○的爸爸的，我妹妹及
    妹夫曾經向其借錢陸陸續續擋土牆二十萬元，裝潢費十五萬
    元。當時只是口頭立約，後來被告丙○○有卡債，債務不清
    楚，妹妹有向伊借錢替他還錢，共週轉總額清楚的有三十五
    萬元，還有一些不清楚的借款。陸陸續續借有三年，... 婚
    禮沒有參加，他們住一起的事情後來有聽說才知道。其妹妹
    向伊借錢，在丙○○繼承的時候就用房子來抵償妹妹的債務
    ，共計擋土牆費用20萬元，裝潢費15萬元，陸陸續續還有很
    多錢。跟被告被告丙○○談到很多次，妹妹之前向我借的錢
    當然就會向被告丙○○要，... 伊是在被告丙○○繼承的時
    候向丙○○說將房子過戶在伊名下。... 被告丙○○是將房
    子抵押給伊，因當時無法計算妹妹所借錢的總額所以請他過
    戶，過戶後並沒有想到要賣掉。剛才說過戶和抵押是因為不
    懂，認為是同樣的意思，就是將妹妹的土地抵債給我。房子
    價值多少不知道，也不知道房子坪數多大等語在卷，有本院
    95年11月23日言詞辯論筆錄可參，互核被告2 人之陳述，其
    等對於移轉系爭建物與系爭土地之原因雖有不符，被告丙○
    ○先陳述避免遭查封而移轉，被告乙○○則為擔保借款受償
    而要求移轉，且被告乙○○亦陳稱其以為抵押與移轉所有權
    名義意義相同，然嗣後2 人亦補充陳述系為償還王蔡碧玉所
    積欠乙○○35萬元之債務而為移轉系爭土地與系爭建物所有
    權，被告2 人對於系爭建物與系爭土地成立買賣契約之意思
    表示實際合致之意思乃為償債而移轉所有權，此部分並互為
    真意之表示，而被告間確有35萬之債務存在，亦經證人蔡各
    枝、蔡新妹證述在卷，有本院96年2 月1 日言詞辯論筆錄在
    卷足參，則被告間買賣及移轉所有權行為核與通謀虛偽意思
    表示尚屬有間，原告先位主張其等間構成通謀虛偽意思表示
    尚無可採。原告先位主張既屬無可採，則原告之先位聲明於
    法亦屬無據，應予駁回。
六、原告之先位主張已無可採，其備位主張是否可信，則需進一
    步探討之。而按債務人所為之有償行為，於行為時明知有損
    害於債權人之權利者，以受益人於受益時亦知其情事者為限
    ，債權人得聲請法院撤銷之。債權人依第1 項或第2 項之規
    定聲請法院撤銷時，得並聲請命受益人或轉得人回復原狀。
    但轉得人於轉得時不知有撤銷原因者，不在此限。民法第24
    4 條第2 、4 項分別定有明文。又按公同共有人之權利義務
    ，依其公同關係所由規定之法律或契約定之。除前項之法律
    或契約另有規定外，公同共有物之處分，及其他之權利行使
    ，應得公同共有人全體之同意。民法第828 條亦有明文。而
    查遺產分割前屬全體繼承人公同共有，故其處分應得全體共
    有人全體之同意，故被告丙○○就系爭建物與系爭土地之處
    分亦應得原告同意始得為之。而本件被告丙○○就系爭建物
    與系爭土地逕為全部所有之繼承登記，自已侵害公同共有人
    即原告之權利，合先陳明。再查本件被告間就原告與王蔡碧
    玉之婚姻關係自始均知悉，況被告丙○○亦自陳母親在時曾
    擔心原告之另名女兒進來爭取繼承權利等語，被告2 人均知
    悉系爭土地與系爭建物同為王蔡碧玉之遺產，並知悉原告依
    法可以繼承之權限，丙○○逕為全部所有繼承登記後，再將
    之與被告乙○○成立買賣契約並移轉所有權行為，均已侵害
    原告應有部分之權利，且行為時被告均明知，則原告主張行
    使第244 條第2 項之撤銷權自屬有據；原告行使撤銷權後併
    為回復原狀之請求自得准許，從而原告依據民法第244 條第
    2 、4 項規定命被告等為如主文第1 至3 項所為內容，應予
    准許。
據上論結，本件原告之訴為有理由，依民事訴訟法第78條、第85
條第1項前段，判決如主文。
中　　華　　民　　國　　96　　年　　2 　　月　　15　　日
                  家事庭法　官　潘快
以上正本係照原本作成。
如對本判決上訴，須於判決送達後20日內向本院提出上訴狀。
                        書記官  鄭靜芳
中　　華　　民　　國　　96　　年　　2 　　月　　26 　　日
